【裁判字號】    98,消債更,317
【裁判日期】    990304
【裁判案由】    更生事件
【裁判全文】
臺灣臺南地方法院民事裁定           98年度消債更字第317號
聲  請  人
即 債務 人  甲○○
上列當事人因消費者債務清理事件聲請更生，本院裁定如下：
    主  文
聲請駁回。
聲請程序費用新臺幣壹仟元由聲請人負擔。
    理  由
一、按債務人與金融機構協商成立者，不得聲請更生或清算，但
    因不可歸責於己之事由，致履行顯有重大困難者，不在此限
    ；本條例施行前，債務人依金融主管機關協調成立之中華民
    國銀行公會會員辦理消費金融案件無擔保債務協商機制與金
    融機構成立之協商，準用前項之規定，消費者債務清理條例
    第151條第5項、第6項分別定有明文。又消費者債務清理條
    例之立法目的，乃認陷於經濟上困境之消費者若任其於惡性
    循環之債務窘境中自生自滅，其將衍生嚴重之社會問題，致
    難以維持安定之社會經濟秩序，故有予之分別情形依更生或
    清算之程序清理其債務之必要，藉以妥適調整債務人與各相
    關債權人間之權利義務關係，以保障債權人獲得公平受償，
    並謀求消費者經濟生活之更生機會，從而健全社會經濟發展
    。惟私法上之債之關係，係以當事人間之信賴關係為基礎，
    為社會經濟組織之重要支柱，故當事人於以法律行為追求自
    己之利益之際，亦應顧及對方之利益，並考量債權債務在社
    會上之作用，本於誠實及信用之原則，行使其債權及履行其
    債務。如其總財產確有不能清償債務或有不能清償之虞者，
    始能聲請更生或清算。末按聲請更生或清算不合程式或不備
    其他要件者，法院應以裁定駁回之，但其情形可以補正者，
    法院應定期間先命補正，復為同條例第8條所明定。
二、本件聲請意旨略以：聲請人即債務人於本條例施行前，曾依
    照中華民國銀行公會會員辦理消費金融案件無擔保債務協商
    機制，與最大無擔保債權銀行新竹國際商業銀行股份有限公
    司（下稱新竹銀行，現已與「英商渣打銀行股份有限公司台
    北分公司」合併為渣打國際商業銀行份有限公司，其餘金融
    機構簡稱略同）等債權金融機構成立債務協商，雙方約定自
    民國95年9月起，分80期，利率0%，每月以新臺幣（下同）
    19,684元分期償還至全部清償為止。然聲請人每月收入僅有
    35,000元，縱使依內政部公告臺灣省每人每月最低生活費標
    準9,829元計算，聲請人每月生活費用仍需16,329元（包括
    陳報人生活費9,829元、長子3,250元、次子3,250元），是
    聲請人每月收入35,000元扣除協商月付金19,684元後，明顯
    無法維持每月生活開銷，繳納至96年4月迫於無奈而毀諾，
    有不能清償債務之情事甚明。而聲請人於系爭協商後，仍依
    原協商條件繳付17期協商款項，堪認已盡相當之償還誠意。
    聲請人之配偶亦有債務需清償，其每月所得扣除生活開銷及
    銀行債務月付金後，已無能力協助清償銀行無擔保債務，爰
    依本條例之規定聲請更生等語。
三、經查：
(一)聲請人前於本條例施行前，已依金融主管機關協調成立之中
    華民國銀行公會會員辦理消費金融案件無擔保債務協商機制
    與新竹銀行於95年8月成立協商，雙方約定自95年9月起，分
    80期，利率0%，每月19,684元分期償還，至全部清償完畢止
    （下稱公會協商方案）惟已於96年6月毀諾。此有中國信託
    銀行陳報狀（本院卷第72、119頁），並有聲請人所提出協
    議書、無擔保債務還款計劃在卷可憑（本院卷第24至25頁）
    ，堪信為真實。
(二)聲請人復於98年11月與最大債權銀行中國信託銀行成立個別
    一致性協商，雙方約定自98年11月起，分160期，利率0%，
    月繳2,757元之還款方案（尚不包括其他無擔保債權銀行）
    ，如依債務人全部無擔保欠款約853,515元試算，對所有無
    擔保債權金融機構之還款方案應為每月約繳納5,334元（下
    稱一致性協商方案），此經最大債權銀行中國信託銀行98年
    11月13日陳報本院（本院卷第139至140頁），並有聲請人所
    提出協議書在卷可憑（本院卷第151頁），足信為實。
(三)聲請人之收入及財產狀況：聲請人陳報其於「復國復健診所
    」擔任復健師，每月收入約為35,000元，此有聲請人97年10
    月9日收入切結書、復國復健診所98年1月至8月之薪資表在
    卷可稽（見本院卷第44、105頁），是聲請人每月薪資收入
    約為35,000元，足資認定。又聲請人名下原有臺南縣仁德鄉
    ○○段1172之9地號土地1筆，現值1,231,200元，及同段951
    建號全部，門牌號碼為臺南縣仁德鄉○○村○○路137巷58
    號房屋1棟，現值429,300元，均有設定抵押權予中國信託銀
    行，擔保債權最高限額為478萬元，且均已於96年7月20日因
    信託而登記為其母林張麗華所有，又中國信託銀行陳報上開
    不動產於93年7月鑑價之總時價為5,260,033元，業據聲請人
    提出之財政部高雄市國稅局之財產歸屬資料清單、戶籍謄本
    、土地及建物登記謄本、中國信託銀行陳報狀、臺南縣歸仁
    地政事務所函、聲請人陳報狀及其附件在卷可稽（見本院卷
    第16至20、42、72至78、80至88、109頁），堪認真實。
(四)聲請人之必要支出：
  1.聲請人雖於財產及收入狀況說明書中提出聲請前兩年其平均
    每月生活必要支出約為23,861元（含負擔房貸三分之二，即
    16,011元，其餘由配偶分擔，見本院卷第9頁），惟債務人
    履行債務期間，應儉樸簡約，撙節開支，適當控制其生活費
    用支出，以誠實勤勉地履行債務。是以聲請人每月必要生活
    費用（包含食、衣、住、行、強制性保險等），應依參酌內
    政部所公告99年度臺灣省最低生活費用每人每月為9,829元
    之標準計算，方屬合理。
  2.聲請人主張需扶養丙○○（92年11月生）、乙○○（96年1
    月生）2名未成年兒子，每月須負擔扶養費用合計約6,500元
   【計算式：3,250×2＝6,500】部分，業據其提出戶籍謄本為
    憑（見本院卷第9至10、42至43頁），惟聲請人就主張之支
    出費用未提出全部支出憑證以供本院參酌。按99年度扶養親
    屬每人免稅額為82,000元，據此計算受扶養人每人每月基本
    生活所需費用約為6,900元【計算式：82,000÷12＝6,833】
    。又聲請人之配偶丁○○應與聲請人共同負擔扶養雙方之未
    成年子女之責，故上開扶養費用，應由聲請人與其配偶丁○
    ○各分擔2分之1，依此計算，聲請人主張每月負擔扶養2名
    兒子之費用合計約為6,500元，尚屬合理。
  3.聲請人固主張每月需支出房貸16,011元，然聲請人既經濟困
    頓，除戮力工作增加收入外，更應適度裁減不必要支出。基
    於人民安居並不以居住於自有住宅為必要，租屋居住亦為目
    前社會眾多經濟狀況無力負擔購屋支出之人的安居方式，且
    因租屋支出並得為所得稅之扣減額，故租屋居住毋寧是自認
    經濟負擔沉重之人減輕負擔的另一種生活方式。因此，債務
    人若願將該房地變賣清償債務後，其雖增加租屋支出（然租
    屋支出已計入每月個人基本生活費中），但同時亦減少貸款
    、房屋稅及地價稅等支出。債務人理當循此途徑以減輕債務
    負擔，因此本院不予採認房貸支出為必要支出項目。
  4.是以，聲請人之每月家庭必要生活費用合計約為16,329元【
    計算式：9,829＋6,500＝16,329】，始屬合理。
(五)從而，聲請人於扣除每月家庭必要生活費用16,329元後，尚
    餘18,671元可供分配利用【計算式：35,000－16,329＝
    18,671】，雖略低於原公會協商方案之月付額，但仍足夠履
    行每月約償還5,334元之一致性協商方案，且尚有13,337元
    之餘額足資分配運用。聲請人雖主張因客觀收入不足此不可
    歸責於己之事由，致履行原所協商之還款方案顯有重大困難
    ，並據此聲請更生，惟債權人既已提供聲請人足以負擔之新
    還款方案，則無論先前之毀諾是否基於不可歸責於己之事由
    ，均應認聲請人並無不能清償債務或有不能清償債務之虞之
    情事，是聲請人聲請更生，已與消費者債務清理條例為陷於
    經濟上困境之消費者，清理債務並謀求其經濟生活之更生機
    會之立法意旨有違，故本件更生之聲請，於法未合。
四、綜上所述，聲請人並無不能清償債務或有不能清償之虞情事
    ，則其聲請更生，顯然違背消費者債務清理條例第3條規定
    ，且上開欠缺又屬無從補正，依上開說明，應駁回其更生之
    聲請，又債務人更生之聲請既經駁回，其保全處分之聲請，
    即無必要，應併予駁回，爰裁定如主文。
中    華    民    國    99    年     3    月     4    日
                  民事第三庭    法  官   張玉萱
以上正本證明與原本無異。
如對本裁定抗告須於裁定送達後十日內向本院提出抗告狀，並應
繳納抗告費新台幣一千元整。
中    華    民    國    99    年    3     月    4     日
                                書記官   張晶瑩

司法院資訊處製作；財團法人民間司法改革基金會備份。
